【裁判字號】    99,簡上,107
【裁判日期】    990713
【裁判案由】    返還借款
【裁判全文】
臺灣板橋地方法院民事判決             99年度簡上字第107號
上  訴  人  乙○○
被  上訴人  甲○○
上列當事人間請求返還借款事件，上訴人對於中華民國99年3 月
24日本院板橋簡易庭99年度板簡字第295 號第一審簡易判決提起
上訴，經本院於99年6月29日言詞辯論終結，判決如下：
    主      文
上訴駁回。
第二審訴訟費用由上訴人負擔。
    事實及理由
一、上訴人主張：被上訴人於民國92年7 月29日至上訴人所營之
    乙○○事務所應徵後經錄取，於其任職期間之93年11月間，
    向上訴人借款新臺幣（下同）20萬元，上訴人並已全數交付
    被上訴人，斯時因基於信任關係，並未要求被上訴人簽立借
    據。嗣於94年2 月初，上訴人經被上訴人同意，扣除被上訴
    人所應領取之94年1 月份薪資44,735元以清償上揭借款之一
    部，之後上訴人請求以扣薪之方式返還借款，惟被上訴人以
    其尚有急用而拒絕，是上揭20萬元之借款被上訴人僅返還44
    ,735元，尚有155,265元未返還。俟至94年6月被上訴人離職
    時，向上訴人承諾其積欠上訴人之上揭欠款會慢慢償還，然
    上訴人分別於97年8月1日、97年9月30日及98年8月18日以存
    證信函催告被上訴人返還借款，被上訴人均置之不理，爰依
    民法消費借貸之法律關係，請求被上訴人返還借款。並聲明
    ：被上訴人應給付上訴人155,265 元，及自起訴狀繕本送達
    之翌日起至清償日止，按週年利率5%計算之利息。
二、被上訴人則以：其確曾任職於上訴人所營事務所，然未曾向
    上訴人借錢，若確有借款之事，其應會書立員工借支單據，
    且其任職上訴人事務所時薪水是以現金直接發款，94年1 月
    並非被扣款。次以，其從未發簡訊給上訴人，上訴人所提手
    機簡訊並非由其手機發送；至於上訴人所提薪資條上之筆跡
    非其所為，且其可確定在其所簽之薪資條上並無事務所名稱
    等語，資為抗辯，並聲明：駁回上訴人之訴。
三、原審就上訴人之請求判決全部駁回。上訴人不服提起上訴，
    並聲明：（一）原判決廢棄。（二）被上訴人應給付上訴人
    155,265 元，及自起訴狀繕本送達之翌日起至清償日止，按
    週年利率5%計算之利息。被上訴人則聲明上訴駁回。
四、上訴人主張之上開情事，業據其提出應徵履歷表、薪資給付
    明細表、簡訊、存證信函暨回執、臺北縣板橋市公所調解委
    員會（下稱板橋調委會）通知單、聲請調解筆錄、錄音帶等
    件為證，惟為被上訴人所否認，並以其從未向上訴人借款等
    語為辯。是本件兩造間是否存有上訴人主張之消費借貸關係
    ，厥為本件重要之爭執。
五、按當事人主張有利於己之事實者，就其事實有舉證之責任。
    民事訴訟法第277 條前段定有明文。是依「民事訴訟如係由
    原告主張權利者，應先由原告負舉證之責，若原告先不能舉
    證，以證實自己主張之事實為真實，則被告就其抗辯事實即
    令不能舉證，或其所舉證據尚有疵累，亦應駁回原告之請求
    。」，「請求履行債務之訴，除被告自認原告所主張債權發
    生原因之事實外，應先由原告就其主張此項事實，負舉證之
    責任，必須證明其為真實後，被告於其抗辯事實，始應負證
    明之責任，此為舉證責任分擔之原則。」（最高法院17年上
    字第917號、43年臺上第377號判例意旨參照）。次按「稱消
    費借貸者，謂當事人一方移轉金錢或其他代替物之所有權於
    他方，而約定他方以種類、品質、數量相同之物返還之契約
    。」民法第474條第1項亦規定甚明，是依「按當事人主張有
    金錢借貸關係存在，須就其發生所須具備之特別要件即金錢
    之交付與借貸意思表示相互一致負舉證責任。而交付金錢之
    原因多端，或為買賣，或為贈與，或因其他之法律關係而為
    交付，非謂一有金錢之交付，即得推論授受金錢之雙方即屬
    消費借貸關係。若僅證明有金錢之交付，未證明借貸意思表
    示互相一致者，尚不能認有金錢借貸關係存在。」是依上開
    規定，消費借貸契約於性質上係屬要物契約，除須交付金錢
    或其他代替物並移轉所有權於他方，尚須當事人間具有借貸
    意思表示之合致，始能成立，是若未證明曾為金錢之交付，
    更無從證明借貸意思表示互相一致，自不能認有金錢借貸關
    係之存在。上訴人主張被上訴人於93年11月間向上訴人借款
    20萬元之情事，業已自陳就此20萬元之消費借貸，未與被上
    訴人簽立借據，僅有若干間接證據諸如手機簡訊相片、履歷
    表、92至94年薪資給付明細表、存證信函、板橋調委會通知
    及兩造電話聯絡之錄音帶。然其中履歷表僅可證明被上訴人
    曾在上訴人之事務所任職；板橋調委會通知書僅能證明上訴
    人曾就本件糾紛聲請調解；存證信函內容亦僅為上訴人主觀
    上對此消費借貸關係之認識，三者皆無從證明兩造間確曾成
    立消費借貸關係。至於薪資給付明細表上雖註記「扣薪還款
    」等字，惟為被上訴人否認為其註記，縱認該註記並非虛罔
    ，然此所謂扣薪還款所還款項，亦不當然即是上訴人所主張
    之20萬元借款。另就手機簡訊部分，上訴人亦已自承傳送簡
    訊之號碼非被上訴人之手機號碼，雖上訴人主張僅被上訴人
    會稱呼其為「郭董」，且兩造電話聯絡時，被上訴人曾說過
    「郭董，我建議你送法院。」是可證明該筆簡訊為被上訴人
    所寄送，然該等主張業經被上訴人否認，而「郭董」一詞在
    公司行號中乃用以稱呼郭姓老闆之通常用語，上訴人雖於本
    件聲請訊問證人即上訴人事務所之員工蔡鈺婷、潘美茹，該
    二證人亦僅證稱其等均稱呼上訴人為郭先生，且未曾聽聞包
    括被上訴人在內之其他人稱呼上訴人為郭董等語（本院卷第
    22至23頁），是證人蔡鈺婷、潘美茹之證詞，亦不足為有利
    於上訴人之證明。綜上以觀，上訴人所為舉證已難認係真實
    ；縱認真實，亦難證明就其已交付被上訴人20萬元，且此20
    萬元之交付係基於兩造間借貸意思表示之合致所為，是上訴
    人之主張難認與證據及事實相符，自無可採。
六、綜上所述，上訴人所提出之證據不足證明兩造間有關20萬元
    消費借貸關係之成立，是上訴人依消費借貸之法律關係，請
    求被上訴人給付155,265 元，及自起訴狀繕本送達翌日起至
    清償日止，按週年利率5%計算之利息，並無理由，應予駁回
    。原審為上訴人敗訴之判決，經核並無不合，自應予以維持
    。上訴意旨指摘原判決不當，求予廢棄，為無理由，應予駁
    回。
七、本件事證已臻明確，兩造其餘攻擊防禦方法及舉證，經本院
    詳加審酌後，或與本件之爭執無涉，或對本件判決結果不生
    影響，爰不一一論述，併此敘明。
八、據上論結，本件上訴為無理由，依民事訴訟法第436條之1第
    3 項、第449條第1項、第78條，判決如主文。
中    華    民    國    99    年    7     月    13    日
                  民事第二庭    審判長法官  陳麗玲
                                      法官  張筱琪
                                      法官  鍾啟煌
以上正本證明與原本無異
本判決不得上訴
中    華    民    國    99    年    7     月    13    日
                                    書記官  張國仁

司法院資訊處製作；財團法人民間司法改革基金會備份。
